臺灣臺北地方法院刑事判決　　　　　　　 95年度訴字第974號
公　訴　人　臺灣臺北地方法院檢察署檢察官
被　　　告　丙○○
選任辯護人　黃孟珊律師
　　　　　　林啟瑩律師
上列被告因偽造文書案件，經檢察官聲請簡易判決處刑（94年度
偵字第17076號），本院認為不宜以簡易判決處刑，改依通常程
序審理，判決如下：
    主  文
丙○○連續行使偽造私文書，足以生損害於他人，處有期徒刑參
月，如易科罰金以銀元佰元即新臺幣玖佰元折算壹日。
    事  實
一、丙○○為探知其母呂朱仙揚向彰化商業銀行大直分行（下稱
    彰銀大直分行，設臺北市○○區○○路五八九號）租用保管
    箱內之物品存放情形，並確定得依呂朱仙揚所為身後將依受
    贈來源，分別歸還受贈物品予各該繼承人之指示，取回其前
    贈與呂朱仙揚之物，竟基於行使偽造私文書之概括犯意，未
    經本人及其他繼承人之同意，先於九十三年九月二十四日，
    趁呂朱仙揚住院期間，擅持呂朱仙揚交付保管之保管箱開箱
    印鑑章及保管箱鑰匙前往彰銀大直分行，於該行保管箱開箱
    紀錄單簽蓋原留印鑑欄內盜蓋「呂朱仙揚」之印文一枚，偽
    造完成由呂朱仙揚向銀行請求開啟保管箱之開箱記錄單一紙
    ，持向該行承辦人員辦理呂朱仙揚所租用之A種2701號保管
    箱之開啟手續而行使之，該承辦人員核對印文與原留印鑑相
    符後誤認丙○○係有權開啟保管箱之人而准予入庫開箱，足
    以生損害於呂朱仙揚及上開銀行對於保管箱租用管理之正確
    性；復於同年十月八日，呂朱仙揚死亡後（九十三年十月一
    日歿），為取回其贈與呂朱仙揚之物，未經呂朱仙揚生前授
    權或其他繼承人之同意，持前揭開箱印鑑章及保管箱鑰匙，
    由其子己○○（另由檢察官為不起訴處分）陪同至彰銀大直
    分行，於該行保管箱開箱紀錄單簽蓋原留印鑑欄內盜蓋「呂
    朱仙揚」之印文一枚，偽造完成由呂朱仙揚向銀行請求開啟
    保管箱之開箱記錄單一紙，持向該行承辦人員辦理呂朱仙揚
    所租用之上開保管箱之開啟手續而行使之，該承辦人員核對
    印文與原留印鑑相符後誤認丙○○係有權開啟保管箱之人而
    准予入庫開箱，取出箱內金飾等物品（竊盜部分業由檢察官
    不另為不起訴處分），而足以生損害於呂朱仙揚之其他繼承
    人及上開銀行對於保管箱租用管理之正確性。
二、案經甲○○、丁○○、乙○○訴由臺北市政府警察局中山分
    局報告臺灣臺北地方法院檢察署檢察官聲請簡易判決處刑，
    本院認為不宜以簡易判決處刑，改依通常程序審理。
    理  由
一、訊據被告丙○○雖供承於九十三年九月二十四日、十月八日
    持其母呂朱仙揚之開箱印鑑章，前往彰銀大直分行蓋用於該
    行保管箱開箱記錄單上，持向該行承辦人員行使以入庫開箱
    等情，惟矢口否認有何行使偽造私文書犯行，辯稱：被告於
    八十三年六月一日前均居住於臺北縣永和市○○路三五三號
    四樓，為存放貴重物品，遂於八十一年一月二十八日在住處
    附近之花蓮區中小企業銀行永和分行租用保管箱，嗣於八十
    三年六月一日，被告與父親甲○○、母親呂朱仙揚等共同遷
    居臺北市○○路三九七巷七弄四二號現址，被告因往來永和
    地區不便，且呂朱仙揚亦有意開設保管箱，乃於八十三年十
    二月八日共同以呂朱仙揚名義向彰銀大直分行租用本案保管
    箱，供二人使用。保管箱印鑑章及鑰匙平時係由呂朱仙揚保
    管，嗣於九十年六月間呂朱仙揚前往美國探親後即將保管箱
    印鑑章及鑰匙交被告保管、使用，且呂朱仙揚有開箱需求時
    ，亦委由被告處理，故九十三年九月二十四日呂朱仙揚住院
    期間，亦係由被告持該印鑑章蓋用於開箱記錄單開啟本案保
    管箱。呂朱仙揚於九十三年九月二十三日因病住院，叮囑被
    告依其遺願將保管箱內之金飾等物品分配予甲○○、被告及
    乙○○，被告乃基於呂朱仙揚之授權，於九十三年十月八日
    開啟本案保管箱取出三包金飾，然因甲○○健康情形不佳，
    復為乙○○接往大陸而與被告隔絕通訊，乙○○及其配偶則
    因故與被告訴訟，而未能如願云云。
二、經查：
  (一)被告分別於九十三年九月二十四日呂朱仙揚住院期間及同年
    十月八日呂朱仙揚死亡後，持呂朱仙揚之印鑑章蓋用於開箱
    記錄單上，持以辦理入庫開箱手續乙情，業據其供明在卷，
    並有彰化商業銀行保管箱承租人開箱印鑑卡、彰化商業銀行
    大直分行96年3月28日彰大直字第0960740號函檢送呂朱仙揚
    五年內所有開箱記錄表、保管箱開箱記錄單及戶籍謄本等件
    附卷足佐（見本院卷第十八頁、第一八八頁、第二０九至二
    一六頁），核與被告自白情形相符，自堪認定。
  (二)次查，前開保管箱係於八十三年十二月八日由呂朱仙揚申請
    使用，此有保管箱租戶資料卡一紙附卷可憑（見本院卷第二
    一四頁），其後至呂朱仙揚九十年六月間赴美探親前，近七
    年間，亦由呂朱仙揚自行保管印鑑及鑰匙等物，並據被告供
    承在卷（見本院卷第一四三頁背面）。足證呂朱仙揚於申請
    使用前開保管箱後，確係自行管領之實；反之，被告於上開
    期間內，既未保管前開印鑑及鑰匙，非經呂朱仙揚同意並交
    付印鑑、鑰匙，自無開啟、使用保管箱之可能。參以被告自
    承於呂朱仙揚申請上開保管箱前，已於八十一年一月二十八
    日，向花蓮區中小企業銀行（以下簡稱花蓮企銀）永和分行
    申請保管箱使用，並持續租用至呂朱仙揚過世後，有花蓮企
    銀保管箱客戶基本資料查詢單一件可憑（見本院卷第一九０
    頁），是以被告當時既有自己名義之其他保管箱可供使用，
    焉有再以呂朱仙揚名義另行申請未能保管印鑑、鑰匙之保管
    箱之理？被告就此雖另辯稱其因花蓮企銀之保管箱設於永和
    ，故於搬遷至現址住處（臺北市○○路三九七巷七弄四二號
    ）後使用不便，始另行租用本件保管箱云云，然此所辯解若
    屬實在，衡諸常情，其自當停止該花蓮企銀保管箱之租用，
    並將該保管箱內物品移往其與呂朱仙揚「共用」之保管箱內
    ，以便隨時取用，又豈有繼續付費租用該不便使用之花蓮企
    銀永和分行保管箱長達數年之理？是以上述呂朱仙揚申請後
    自行保管印鑑、鑰匙之事實，佐以被告同時另有保管箱持續
    租用中等情節觀之，實難認渠二人間有何申請共用同一保管
    箱之可能，被告辯稱二人約定共用云云，自難採信。至於被
    告辯稱呂朱仙揚於九十年六月間赴美數月期間，將印鑑、鑰
    匙交被告保管，被告因而經呂朱仙揚同意而保管使用該保管
    箱之印鑑、鑰匙云云（見本院卷第一四三頁反面、一六０頁
    ）；核呂朱仙揚交付印鑑、鑰匙予本件被告之舉，既係出於
    其赴美期間暫託保管之意，縱於日後未要求取回，亦僅據交
    付保管持有之意，尚難據以推認有何授權使用情節。至於證
    人即被告前同居人戊○○及被告之子己○○，雖均證稱曾經
    與被告及呂朱仙揚共同前往彰化銀行大直分行開啟保管箱，
    證人戊○○並結稱保管箱內同時置有被告之物，因認保管箱
    係由被告及呂朱仙揚共同使用云云（見本院九十六年五月二
    十三日審判筆錄）；惟渠等均未親身見聞被告與呂朱仙揚之
    約定或授權使用情形，自難僅以彼二人陪同、搭載前往銀行
    之過程，推論及於呂朱仙揚之授權使用情形。尤以證人戊○○而言，並無任何隨同入庫開啟保管箱之紀錄，詰之其陪同
    前往過程，復自承「大部分我會在車上等，有時候會陪他們
    先下去地下室後，我才回車上等」等語在卷（見本院九十六
    年五月二十三日審判筆錄第十一頁），益證其未親見保管箱
    內物品之放置情形，所述被告之物置於同一保管箱內云云，
    更乏其據。遑論呂朱仙揚自美返國後，已因中風而不良於行
    ，是其如有授權被告開啟使用保管箱之實，自可委其前往取
    、置物品，又何須如證人戊○○、己○○所述，隨同被告前
    往啟保管箱之必要？參以前開保管箱自九十一年三月間起至
    九十六年三月二十八日止，除前述由被告持用呂朱仙揚印章
    入庫開啟二次外，僅有九十二年九月二日一次開箱紀錄，顯
    見其開啟頻率甚低，更與被告所辯共同使用之情節有異。因
    認被告所辯共同及經授權使用云云，均與事證有違，均難採
    信。則其未經呂朱仙揚同意，於九十三年九月二十四日，利
    用呂朱仙揚住院期間，擅持保管中之呂朱仙揚印鑑章辦理入
    庫開箱手續之情，堪以認定。
  (三)再依呂朱仙揚八十五年六月二十五日書立與被告及丁○○、
    乙○○之信函，文中提及「母親節、我生日，你們送我的金
    子、手飾我都放著，一人一包，我走了，爸爸都會還給你們
    ，爸媽自己有還留著一些金子及手飾，以後看你們那個對老
    爸爸有孝心，他會送給那一個」等語（見一七０七六號偵卷
    (一)第一００至一０二頁），依其文義以查，應係將其身故後
    歸還各子女贈與物品及其個人遺物分配事宜囑由被告父親甲○○處理，並未有委託被告辦理之情形，又被告於本院九十
    五年十月十八日準備程序時，辯護人雖辯稱呂朱仙揚於九十
    三年九月二十三日住院期間有交待被告處理保管箱內財物分
    配事宜，然觀諸被告於九十五年三月九日偵訊時僅稱：伊母
    親生前表示要將伊贈與之物品於其過世後歸還予伊，保管箱
    內除伊贈送之物品外，尚有三樣東西是告訴人送的，伊可以
    先把這三樣東西還給他們等語（見前揭偵卷(二)第七二頁），
    另於本院九十五年九月二十日準備程序時亦僅稱：因伊母親
    生前有說她過世之後由誰贈與的東西就要還給那個人，伊係
    要拿出來歸還給大家等語（見本院卷第一四三頁反面），並
    未提及呂朱仙揚住院期間委託其處理保管箱內遺物分配之事
    ，其事後所辯受其母生前委託處理遺物而開箱云云，亦屬臨
    訟卸詞，而不可採。則按繼承，因被繼承人死亡而開始；繼
    承人自繼承開始，除本法另有規定外，承受被繼承人財產上
    之一切權利義務，民法第一一四七條、第一一四八條前段分
    別定有明文。又繼承人有數人時，在分割遺產前，各繼承人
    對於遺產全部為公同共有，同法第一一五一條亦有規定。呂
    朱仙揚既已於九十三年十月一日死亡，則其財產自其死亡之
    時起，應由全體繼承人即被告、甲○○、丁○○、乙○○共
    同繼承。又依民法第八二八條規定：「公同共有人之權利義
    務，依其公同關係所由規定之法律或契約定之。除前項之法
    律或契約另有規定外，公同共有物之處分，及其他之權利行
    使，應得公同共有人全體之同意。」，是在呂朱仙揚之遺產
    分割、公同共有關係消滅之前，其遺產之處分，應得全體繼
    承人之同意，被告於呂朱仙揚死亡後，未經其他繼承人同意
    ，擅持呂朱仙揚印章蓋於彰銀大直分行保管箱開箱紀錄單上
    並持向該行承辦人員行使而經核准入庫開箱，縱被告係依呂
    朱仙揚信函所示，取出呂朱仙揚贈還各繼承人之物，亦應會
    同其他繼承人共同為之，以確認箱內物品之種類、數量及歸
    屬，而免滋生事端，雖被告表示其取出物品係為歸還各繼承
    人並曾提出本院表明返還之意，而難認有何不法所有意圖，
    惟亦難以此解免其盜用印章偽造前揭開箱紀錄單之責，是被
    告於九十三年十月八日呂朱仙揚死亡後，未獲呂朱仙揚生前
    授權或得其他繼承人同意，擅持呂朱仙揚開箱印鑑章辦理開
    箱手續部分，亦堪認定。從而本件事證明確，被告犯行洵堪
    認定。
四、核被告所為係犯刑法第二百十六條、第二百十條之行使偽造
    私文書罪。被告盜用印章之行為，為偽造私文書之階段行為
    ；其偽造私文書後復持以行使，偽造私文書之低度行為，應
    為行使之高度行為所吸收，均不另論罪。被告行為後，刑法
    於九十四年一月七日修正通過，同年二月二日公布，於九十
    五年七月一日施行。按行為後法律有變更者，適用行為時之
    法律，但行為後之法律有利於行為人者，適用最有利於行為
    人之法律，修正後刑法第二條第一項定有明文。此條規定乃
    與刑法第一條罪刑法定主義契合，而貫徹法律禁止溯及既往
    原則，係規範行為後法律變更所生新舊法律比較適用之準據
    法，是刑法第二條本身雖經修正，但此既屬適用法律之準據
    法，本身尚無比較新舊法之問題，應一律適用裁判時之現行
    刑法第二條規定以決定適用之刑罰法律。查刑法第五十六條
    關於連續犯之規定業於本次刑法修正時刪除，除法理上合於
    接續犯、包括一罪之情形仍可以一罪論外，其餘數犯罪行為
    之情形，即應依刑法第五十一條規定分論併罰。是該項刪除
    雖非犯罪構成要件之變更，但已影響行為人刑罰之法律效果
    ，自屬法律有所變更，而有比較新舊法之必要。本件被告二
    次行使偽造私文書犯行，若依舊法規定，僅以一罪論，加重
    其刑至二分之一，若依新法，則須分論併罰，經比較結果，
    自以被告行為時之法律即修正前刑法第五十六條之規定較有
    利於被告。則被告先後二次行使偽造私文書犯行，時間緊接
    ，手段相同，所犯係觸犯構成要件相同之罪，顯係基於概括
    犯意為之，為連續犯，應依修正前刑法第五十六條之規定論
    以一罪，並加重其刑。檢察官雖未就被告九十三年九月二十
    四日行使偽造私文書之犯行起訴，然此部分犯行，與起訴經
    論罪部分具有連續犯之裁判上一罪關係，為起訴效力所及，
    自應由本院併予審判。爰審酌被告之素行，及其與告訴人甲○○、丁○○、乙○○分別為父女及手足關係，為取回其母
    呂朱仙揚贈還之物品而為本案犯行之犯罪動機、目的及對被
    害人所生危害程度，施用之手段雖屬平和，然犯後猶飾詞卸
    責而未具悔意之態度等一切情狀，量處如主文所示之刑。又
    依被告行為時之刑法第四十一條第一項前段規定：「犯最重
    本刑為五年以下有期徒刑以下之刑之罪，而受六個月以下有
    期徒刑或拘役之宣告，因身體、教育、職業、家庭之關係或
    其他正當事由，執行顯有困難者，得以一元以上三元以下折
    算一日，易科罰金。」；又被告行為時之易科罰金折算標準
    ，依修正前罰金罰鍰提高標準條例第二條前段（現已刪除）
    規定，就其原定數額提高為一百倍折算一日，則本件被告行
    為時之易科罰金折算標準，應以銀元一百元至三百元折算一
    日，依現行法規所定貨幣單位折算新臺幣條例應以新臺幣三
    百元至九百元折算一日。惟九十四年二月二日修正公布，九
    十五年七月一日施行之刑法第四十一條第一項前段則規定：
    「犯最重本刑為五年以下有期徒刑以下之刑之罪，而受六個
    月以下有期徒刑或拘役之宣告者，得以新臺幣一千元、二千
    元或三千元折算一日，易科罰金。」，比較修正前後之易科
    罰金折算標準，以九十四年二月二日修正公布前之規定，較
    有利於被告，應依刑法第二條第一項前段，適用修正前刑法
    第四十一條第一項前段規定，定其折算標準。末按盜用他人
    真印章所蓋之印文，並非偽造印章之印文，不在刑法第二百
    十九條所定必須沒收之列（最高法院四十八年臺上字第一一
    三號判例意旨參照），本件被告盜用呂朱仙揚印章所蓋之印
    文，並非偽造印章之印文，無庸依刑法第二百十九條規定宣
    告沒收，附此敘明。
據上論斷，應依刑事訴訟法第二百九十九條第一項前段，刑法第
二條第一項前段、第二百十六條、第二百一十條，修正前刑法第
五十六條，修正前罰金罰鍰提高標準條例第二條，現行法規所定
貨幣單位折算新臺幣條例第二條，判決如主文。
本案經檢察官郭麗娟到庭執行職務
中　　華　　民　　國　　96　　年　　6 　　月　　6 　　日
　　　　　　　　　刑事第十一庭  審判長法　官  劉方慈
                               　     法  官  林庚棟
                                      法  官  鍾淑慧
以上正本證明與原本無異。
如不服本判決，應於判決送達後10日內向本院提出上訴狀（應抄
附繕本）。告訴人或被害人如對於本判決不服者，應具備理由請
求檢察官上訴，其上訴期間之計算係以檢察官收受判決正本之日
期為準。
　　　　　　　　　　　　　　　　書記官　劉英芬
中　　華　　民　　國　　96　　年　　6　　月　　13 　日
附錄本案論罪科刑法條：
中華民國刑法第210條
（偽造變造私文書罪）
偽造、變造私文書，足以生損害於公眾或他人者，處5年以下有
期徒刑。
中華民國刑法第216條
（行使偽造變造或登載不實之文書罪）
行使第 210 條至第 215 條之文書者，依偽造、變造文書或登載不實
事項或使登載不實事項之規定處斷。
